臺灣高雄地方法院刑事判決　　　　　　　　　　　　　九十一年度訴字第四二一號
　　公　訴　人　臺灣高雄地方法院檢察署檢察官
　　被　　　告　己○○
　　　　　　　　甲○○
　　　　　　　　戊○○
　　選任辯護人　邱明政
右列被告因違反稅捐稽徵法等案件，經檢察官提起公訴（八十九年度偵字第二二六二
四號、第二二六二五號），本院判決如左：
    主  文
己○○商業負責人，以明知為不實之事項，而填製會計憑證，處有期徒刑參月，如易
科罰金均以參佰元折算壹日。又商業負責人為納稅義務人以不正當方法逃漏稅捐，處
有期徒刑肆月，如易科罰金均以參佰元折算壹日。應執行有期徒刑陸月，如易科罰金
以參佰元折算壹日。
甲○○商業負責人，以明知為不實之事項，而填製會計憑證，處有期徒刑參月，如易
科罰金均以參佰元折算壹日。又商業負責人為納稅義務人以不正當方法逃漏稅捐，處
有期徒刑肆月，如易科罰金均以參佰元折算壹日。應執行有期徒刑陸月，如易科罰金
以參佰元折算壹日。
戊○○幫助納稅義務人以不正當方法逃漏稅捐，處有期徒刑參月，如易科罰金以參佰
元折算壹日。
    事  實
一、己○○與甲○○為夫妻，己○○係高雄市○○區○○路三二四巷三號三樓正台保
    溫實業工程有限公司公（以下簡稱正台公司）負責人；甲○○係同址鴻安保溫實
    業工程有限公司（以下簡稱鴻安公司）負責人，惟二家公司係由二人共同經營。
    民國八十四年間，該二公司向台灣塑膠股份有限公司林園廠承包蒸氣管保溫工程
    ，隨將工程轉由戊○○，戊○○再將其中搭架工程轉交丁○○承作，工人則丁○○自行僱用。乃黃榮宗明知黃奎星、劉貴仁、李文珍、丙○○、戴林秀冬、乙○○並未受雇於鴻安公司，黃奎星、劉貴德、李文珍、丙○○、戴林秀冬、潘三源
    、戴光輝、張東宏、楊鳳文、林榮開、洪清平、朱金松、金建宗、朱金松、陳景
    和、鄭美英及戴光維等人均非正台公司僱用（丁○○部分，另由臺灣高雄地方法
    院檢察署檢察官簽分偵辦），為逃避課稅，竟收受丁○○所交付前開諸人之身分
    資料後，隨交由己○○、甲○○二人，而該二人亦明知並無僱用前開諸人，竟分
    別在業務上應制作之薪資表上，記載每月各領取新台幣一萬元、一萬二千五百元
    、一萬三千元、一萬四千元不等之薪資，藉以作為公司成本支出，持以向稅捐稽
    徵機關報稅，逃漏不詳數額之稅捐，致足生損害於稅捐機關稅藉管理之正確性及
    國家稅收。
二、案經李文珍向財政部高雄市國稅局提出檢舉後，由該局函送臺灣高雄地方法院檢
    察署檢察官偵查起訴。
    理  由
一、訊據被告甲○○、戊○○雖辯稱：起訴事實與事實不符等語，並請求傳訊證人丁○○、乙○○、丙○○為證，惟查，右揭事實業據告訴人李文珍指述明確，核與
    被告甲○○、己○○及戊○○三人於偵查中所坦承之情形及證人鄭美英證述之情
    節相符，且於本院審理中辯護人邱明政律師詢問時，證人乙○○證稱：「（你八
    十四年有無受僱於戊○○？）我八十四年有受僱於黃。」、「（你八十四年時薪
    資是向誰領取？）向戊○○領取。」；證人丙○○證稱：「（你的工資是向誰領
    ？）我們一起承包搭鷹架的工程，領到的錢再由我們二人平分。」、「（你有無
    提供其他沒有實際參與工作者的身分證明文件來申報工資？）有，我表弟的老婆
    李文珍目前沒有工作，所以我請她報一部分薪資。提供給丁○○。」；證人丁○○證稱：「（李文珍是否你僱用的？）否。」、「（李文珍的工資表是何人提供
    ？）丙○○提供的。」顯見乙○○、丙○○、李文珍於八十四年間，確均未在被
    告之公司工作及領取工資。此外，並有前開鴻安公司薪（工）資表二張、八十四
    年度營利事業所得稅申報結算書一份；正台公司薪（工）資表十二張、八十四年
    度營利事業所得申報結算書一份、李文珍扣繳憑單二份附卷可稽。自足認被告於
    偵查中之自白與事實相符，渠等於本院審理中翻異前供，顯係卸責之詞，不足採
    信。事證明確，被告犯行均足堪認定。
二、按「營利事業所得稅結算申報書」及「扣繳憑單」，均屬商業負責人於申報營利
    事業所得稅時業務上應製作之文書，而其中「扣繳憑單」係商業本身有權自行製
    作，用以證明支薪及代扣或免扣所得稅事項而為造具帳冊所根據之憑證，其性質
    同時又屬商業會計法第十五條第一款所規定之「原始憑證」，亦即屬商業會計憑
    證之一種。被告己○○係正台公司之負責人；甲○○係鴻安公司之負責人，係負
    有填製前開業務文書等業務之人，其虛偽登載前開文書，自同時足以生損害於戴
    佳完及稅捐稽徵機關對於核稅之正確性。而其明知不實事項而填製「扣繳憑單」
    會計憑證之行為，因商業會計法第七十一條第一款之填製不實會計憑證罪，該罪
    性質上原即含有業務登載不實之本質，亦即係刑法第二百十五條之業務上文書登
    載不實罪之特別規定，依特別法優於普通法之法律競合關係，即應擇一適用商業
    會計法第七十一條第一款之規定論罪（最高法院八十七年度台上字第一一號判決
    參照），其在薪（工）資表上，為不實之記載，係犯刑法第二百十五條之業務上
    文書登載不實罪。核被告甲○○、己○○行使偽造之扣繳憑單（屬會計憑證）及
    營利事業所得稅結算申報書、薪（工）資表之業務不實之文書，以詐術逃漏稅捐
    之犯行，係犯稅捐稽徵法第四十七條第三款、第四十一條之納稅義務人以詐術逃
    漏稅捐罪，商業會計法第七十一條第一款之商業負責人填製不實會計憑證罪（扣
    繳憑單部分，公訴人漏引），與刑法第二百十六條、第二百十五條（營利事業所
    得稅結算申報書、薪（工）資表部分）之行使業務不實文書罪。其利用不知情之
    會計從業人員製作扣繳憑單及營利事業所得稅結算申報書等業務不實文書、薪（
    工）資表之行為，均應依間接正犯論處。另其填製不實之營利事業所得稅結算申
    報書、薪（工）資表等業務文書之低度行為，應為其後行使之高度行為所吸收，
    不另論罪。被告於八十四年間利用不知情之會計從業人員，登載製作多張不實之
    薪（工）資表，應係基於接續之單一犯意，利用緊接之時地，而接續地為之舉動
    ，仍應認僅有一業務上登載不實之行為。其填製扣繳憑單之不實會計憑證及薪（
    工）資表行為，係行使營利事業所得稅結算申報書之方法行為，應從較重之商業
    會計法第七十一條第一款之罪論處。又被告之行為因而致生納稅義務人正台公司
    、鴻安公司逃漏營利事業所得稅之結果，該納稅義務人雖係正台公司、鴻安公司
    而非被告，惟稅捐稽徵法第四十七條第三款之規定，係將稅捐稽徵法第四十一條
    處罰之規定，基於刑事政策之考慮，於其應處徒刑之範圍內，轉嫁於商業登記法
    規定之商業負責人，其屬代罰性質，故被告另犯稅捐稽徵法第四十七條第三款、
    第四十一條之逃漏稅捐罪。再按商號以不正當方法逃漏稅捐，縱由商號負責人為
    之，究非屬於商號負責人本身逃漏稅捐之犯罪行為，與該商號負責人之其他犯罪
    行為間，即無方法結果之牽連關係可言（最高法院八十六年度台上字第二八一一
    號判決參照）。從而，本件被告甲○○、己○○所犯填製不實會計憑證罪及違反
    稅捐稽徵法第四十七條第三款、第四十一條之納稅義務人以詐術逃漏稅捐罪之間
    ，犯意各別，行為互殊，應予分論併罰。公訴人認被告甲○○、己○○詐術逃漏
    稅捐罪與刑法行使業務上登載不實文書罪間，應論以牽連犯，尚有未洽。又被告
    戊○○並無商業負責人之身分，按稅捐稽徵法第四十七條第三款所定商業登記法
    規定之商業負責人應受處罰，係自同法第四十一條轉嫁而來，非因身分成立之罪
    ，此一處罰主體專指商業登記法規定之商業負責人而言，被告戊○○既非上開二
    家公司之負責人，即非轉嫁之對象，其縱有參與逃漏稅捐之行為，應適用特別規
    定，成立同法第四十三條第一項之幫助犯。最高法院七十五年度台上字六一八三
    號判例意旨參照。是被告戊○○所為，係犯稅捐稽徵法第四十三條第一項之幫助
    逃漏稅捐罪，公訴人認被告戊○○係犯稅捐稽徵法第四十一條之罪，尚有未洽，
  自應予變更。爰審酌被告品行、犯罪之動機、目的、手段、逃漏稅捐之數額、所
    生之危害，暨犯罪後之態度等一切情狀，分別量處如主文所示之刑，及宣告易科
    罰金之折算標準，並就被告甲○○、己○○部分定其應執行之刑，以示懲儆。
據上論斷，應依刑事訴訟法第二百九十九條第一項前段、第三百條，商業會計法第七
十一條第三款，稅捐稽徵法第四十三條第一項、第四十七條第三款、第四十一條，刑
法第十一條前段、第二百十六條、第二百十五條、第五十五條、第四十一條第一項、
第五十一條第五款，罰金罰鍰提高標準條例第一條前段、第二條，判決如主文。
本案經檢察官陳俊宏到庭執行職務。
中　　　華　　　民　　　國　　九十一　　年　　　三　　　月　　二十七　　日
                                  臺灣高雄地方法院刑事第七庭
                                              法　官
右正本證明與原本無異。
如不服本判決，應於判決送達後十日內，向本院提出上訴狀。
                                              書記官
